最高法院民事判決　　　　　　　　九十六年度台再字第三六號
再 審原 告　甲○○○
　　　　　　　　　　　樓
　　　　　　乙○○○
　　　　　　丙○○○
共　　　同
訴訟代理人　孫 冬 生律師
再 審被 告　丁 ○ ○
　　　　　　戊 ○ ○
　　　　　　庚 ○ ○
　　　　　　辛 ○ ○
　　　　　　己 ○ ○
　　　　　　壬 ○ ○
　　　　　　癸 ○ ○
　　　　　　子 ○ ○
　　　　　　丑 ○ ○
　　　　　　寅 ○ ○
　　　　　　卯 ○ ○
　　　　　　　　　　　5樓
　　　　　　辰○○○
　　　　　　巳 ○ ○
　　　　　　　　　　　號
　　　　　　午 ○ ○
　　　　　　未 ○ ○
　　　　　　申 ○ ○
　　　　　　酉 ○ ○
　　　　　　戌 ○ ○
　　　　　　亥 ○ ○
　　　　　　　　　　　樓
　　　　　　天 ○ ○
　　　　　　　　　　　樓
　　　　　　地 ○ ○
　　　　　　宇 ○ ○
上列當事人間請求塗銷繼承登記等事件，再審原告對於中華民國
九十五年十月二十六日本院判決（九十五年度台上字第二四一一
號），提起再審之訴，本院判決如下：
    主  文
再審之訴駁回。
再審訴訟費用由再審原告負擔。
    理  由
本件再審原告主張本院九十五年度台上字第二四一一號確定判決
（下稱原確定判決）有民事訴訟法第四百九十六條第一項第一款
所定之再審事由，對之提起再審之訴，係以：本件再審被告丁○
○以偽造之拋棄繼承證書辦妥繼承登記，偽造文書之刑案（下稱
系爭刑案）部分於民國八十九年三月二十三日確定前，未能確知
再審被告之侵權行為，自無從本於侵權行為請求賠償，且該再審
被告於另案第一審八十一年度訴字第九三號（下稱另案損害賠償
事件）八十二年九月十六日準備程序中放棄時效抗辯時並稱「待
刑事確定後再做解決」，如解為附停止條件之法律行為，則依民
法第九十九條第一項規定，應於條件成就時始發生效力，即本訴
應於八十九年三月二十三日刑事案件判決確定、條件成就時，開
始重新計算請求權時效。伊於九十一年二月二十七日起訴，雖已
罹於民法第一百九十七條第一項所定二年之時效期間，惟仍可依
關於不當得利之規定請求該再審被告返還所受利益。原確定判決
顯違最高法院二十六年渝上字第三五三號判例。又伊本於繼承人
公同共有之法律關係而為共有人全體之利益，行使回復請求權，
訴請侵權行為人返還不當得利，依司法院大法官會議釋字第一０
七號解釋意旨，應無民法第一百二十五條消滅時效規定之適用，
原確定判決適用法規顯有錯誤等語，為其論據。
按民事訴訟法第四百九十六條第一項第一款所謂適用法規顯有錯
誤，係指確定判決所適用之法規，顯然不合於法律規定，或與司
法院現尚有效及大法官會議之解釋，或本院現尚有效之判例顯然
違反者而言。又第三審為法律審，其所為判決，以第二審判決所
確定之事實為基礎，故該條款所謂適用法規顯有錯誤，對第三審
判決而言，應以該判決依第二審判決所確定之事實而為之法律上
判斷，有適用法規顯有錯誤之情形為限。查本院原確定判決係以
前訴訟程序第二審判決所認，再審被告丁○○係於六十六年十月
二十七日持偽造之拋棄繼承證書辦妥繼承登記，致侵害其餘繼承
人就系爭土地之所有權，則依民法第一百九十七條第一項規定，
侵權行為請求權時效期間自登記之翌日起算十年，至七十六年十
月二十七日即已屆滿。又再審原告曾於八十年九月十六日於系爭
刑案審理中提起附帶民事訴訟，依再審原告所提台北市政府地政
處七十九年八月八日函覆有關丁○○領取系爭土地補償費之金額
及時間等情，可知再審原告最遲於當時已明確知悉丁○○領取系
爭土地補償費，即知賠償義務人及受有損害之事實，惟依民法第
一百九十七條第一項規定，該知悉時間亦已逾前揭十年之時效期
間（七十六年十月二十七日屆滿）。又丁○○於八十二年九月十
六日在上開另案損害賠償事件準備程序中當庭陳明：「為了解決
問題，我願放棄時效抗辯，待刑事案件確定後再做解決」等語，
而再審原告起訴時即已主張侵權行為損害賠償請求權，丁○○當
日陳述，自係針對侵權行為損害賠償請求權表示願意放棄時效抗
辯之意，是丁○○於侵權行為時效於七十六年十月二十七日完成
後，再於八十二年九月十六日為拋棄時效利益之行為，依本院五
十年台上字第二八六八號判例意旨，應恢復至時效完成前之狀態
，並自翌日起重新起算時效，惟因再審原告早已知悉丁○○為賠
償義務人及自己受有損害之事實，則其侵權行為請求權之二年時
效期間至八十四年九月十六日已屆滿，再審原告至九十一年二月
二十七日始起訴請求，顯逾侵權行為重新起算時效期間。再丁○
○於前開時間以偽造文書方式辦妥繼承登記，其餘繼承人於此時
即受有損害，則受損害之其餘繼承人對於丁○○之不當得利返還
請求權時效期間，應至八十一年十月二十七日屆滿。再審原告至
九十一年二月二十七日始基於不當得利返還請求權，訴請丁○○
返還所受利益，亦已罹於十五年時效而消滅等情，因以其用法並
無違誤，並援引民法第一百二十八條規定，補充敘明再審原告以
丁○○所稱「待刑事案件確定後再做解決」等語，主張消滅時效
期間應自八十九年三月二十三日起算乙節，為不可採之理由，因
而維持該第二審所為再審原告敗訴之判決，駁回其第三審上訴，
經核並無違前述判例等適用法規顯有錯誤之情形。至司法院大法
官會議釋字第一０七號解釋係就物上回復請求權而言（本院六十
七年台上字第二六四七號判例參照），與不當得利返還請求權無
涉。再審原告基於不當得利返還請求權，請求丁○○返還所受利
益，仍有民法第一百二十五條消滅時效規定之適用。從而，再審
原告以前揭事由，主張本院原確定判決有民事訴訟法第四百九十
六條第一項第一款適用法規顯有錯誤之情事，求為廢棄該確定判
決，不能認為有理由。
據上論結，本件再審之訴為無理由。依民事訴訟法第七十八條、
第八十五條第一項前段，判決如主文。
中　　華　　民　　國　九十六　年　　七　　月　 十八 　日
                      最高法院民事第八庭
                          審判長法官  朱　建　男
                                法官  顏　南　全
                                法官  許　澍　林
                                法官  鄭　傑　夫
                                法官  蘇　清　恭
      本件正本證明與原本無異
                                      書  記  官
中　　華　　民　　國　九十六　年　　七　　月　三十一　日
                                                      Ｋ
